【裁判字號】    95,台上,1146
【裁判日期】    950601
【裁判案由】    返還押租金
【裁判全文】
最高法院民事判決            九十五年度台上字第一一四六號
    上  訴  人  戊 ○ ○原.
                            3.
    訴訟代理人  羅 炘 沂律師
    被 上訴 人  甲○○○
                丁 ○ ○
                乙 ○ ○
                丙 ○ ○
    共      同
    訴訟代理人  詹 順 發律師
上列當事人間請求返還押租金事件，上訴人對於中華民國九十四
年五月十日台灣高等法院第二審更審判決（九十三年度重上更(一)
字第三七號），提起上訴，本院判決如下：
    主  文
原判決除假執行部分外廢棄，發回台灣高等法院。
    理  由
本件上訴人主張：被上訴人之被繼承人李水發於民國八十一年四
月十六日與伊簽訂土地租賃契約書（下稱系爭契約），將坐落台
北縣八里鄉○○里○段荖阡坑小段五六七、五六七之一、五六七
之二地號等三筆土地（下稱系爭土地）交伊經營，供出租與不特
定人作為營葬墳墓之用。系爭契約成立時，伊給付李水發押租保
證金新台幣（下同）七百萬元，約定於有公眾在系爭土地營葬墳
墓時，按施作墳墓坪數以每坪二萬元計算租金予李水發，押租保
證金則於期限屆至後退還。嗣李水發於八十五年十二月二十日死
亡後，系爭契約及押租金等法律關係，除由被上訴人繼承外，兩
造復於八十六年五月十五日簽訂協議書（下稱系爭協議書），被
上訴人同意延續李水發與伊間之權利義務關係。詎系爭土地其中
之五六七地號全部及五六七之一地號應有部分二分之一，竟遭法
院強制執行拍定點交予訴外人鄭進當與陳月卿，伊已無法依系爭
契約及系爭協議書取得該土地之使用、收益，伊得依民法第四百
三十五條第二項規定，主張權利瑕疵，終止契約。另上揭兩筆拍
定土地總計面積高達系爭土地面積比率十分之九強，因可歸責被
上訴人之事由致無法交伊經營使用致給付不能，而無法達原承租
系爭土地時之經營使用目的，伊亦得依同法第二百二十六條第二
項規定，請求全部不履行之損害賠償。又依系爭協議書第五條約
定，兩造之真意應係以系爭土地如已出售他人，該土地經法院拍
賣與土地出售他人情形無異，押租金即應返還。伊業於八十九年
七月二十九日委請律師發函催告並終止系爭契約，且於九十年一
月十二日以準備書狀催告被上訴人履約，被上訴人置之不理，自
應返還該押租金等情，爰依民法第一百七十九條及第一千一百五
十三條之規定，以先位聲明，求為命被上訴人如數連帶給付七百
萬元，並自訴狀繕本送達之翌日起加計法定遲延利息之判決；並
依系爭協議書第三條之約定，該押租金應於九十一年四月三十日
屆期返還，因以備位聲明，求為命被上訴人如數連帶給付，並自
是日起加計法定遲延利息之判決。（按：關於備位聲明部分，上
訴人係於原審更審時始而追加如上。）
被上訴人則以：依系爭協議書第四條約定，伊有權選擇以土地作
價折抵，自無返還押租金之義務。系爭土地於契約成立時並無權
利瑕疵擔保情事，伊亦無違約之行為，事後縱部分土地遭法院拍
定，依買賣不破租賃之法理，亦不影響承租人之租約及對租賃物
之使用，並無可能發生給付不能之情形，上訴人不能以之終止租
約。該被拍定之五六七及五六七之一（應有部分二分之一）地號
面積五千一百八十七平方公尺，相當於總出租面積之四十九．四
七%，被上訴人尚持有五○．五三%之面積，不生上訴人所指無法
達原租該土地之使用目的。上訴人就系爭契約並無法定或意定解
除權，其以律師函解除契約，自不生終止或解除之效力。況伊已
因上訴人違約未付租金而沒收該押租金，伊無不當得利之可言。
又系爭協議書第四條，並未約定五六七及五六七之二地號須一起
買賣，且買賣面積不計道路及興建墓地坪數等語，資為抗辯。
原審將第一審所為如上訴人先位聲明之勝訴判決廢棄，改判駁回
上訴人該部分之訴；並駁回其備位聲明之追加之訴，無非以：本
件依系爭協議書第三條所載，並參照上開兩筆土地被法院查封時
，係交由債權人之代理人負責保管，被上訴人乙○○於執行法院
調查時，亦未陳報系爭土地有租賃關係存在或由上訴人占有之事
實，且拍定後系爭五六七地號土地已為第三人陳月卿拍定點交，
五六七之一地號土地應有部分二分之一為鄭進當拍定點交，有該
執行卷宗之查封筆錄、執行筆錄、拍賣公告可稽，被上訴人復未
能證明有將系爭土地點交上訴人使用，固堪認上訴人主張系爭契
約訂立後，被上訴人及李水發未將系爭土地點交上訴人占用，且
因可歸責於被上訴人之事由而無法交付上訴人經營使用。惟該兩
筆土地面積為五千一百八十七平方公尺，相當於總出租面積之四
十九．四七 %，尚非如上訴人所主張已高達十分之九無法使用收
益經營，上訴人亦未舉證其餘超過百分之五十之土地何以不能作
為墓地之使用，已難認被上訴人為給付不能。上訴人復未以被上
訴人給付遲延限期催告被上訴人履行，竟以給付不能終止租賃契
約，自不生終止之效力。至上訴人備位聲明部分，依系爭協議書
第三條、第四條之約定內容，即以系爭五六七及五六七之二地號
面積扣除道路面積及當時現有與建墓坪數計算，以每坪二萬元計
算土地買賣價金，約定稅賦，並應就土地上設定之抵押權等予以
塗銷，自係兩造就上訴人無資力返還時之特別協議方案，且依第
五條約定三筆土地中任何一筆出售他人，應將價款交付上訴人等
情，自有可能無法就二筆土地併同出售予上訴人之情形，該協議
書第四條並無須二筆土地一起出售，否則協議即作廢之約定。茲
被上訴人已陳明無能力償還現金，且系爭五六七地號土地已拍定
予第三人，上訴人所得請求被上訴人交付者，係依該協議書第四
條作價抵償之五六七之二地號土地及其他未足額抵償之金錢，自
不得請求返還該押租金。又系爭協議書並未約定以「分割土地」
方式解決，本件並無約定違反禁止分割（未達○．二五公頃）或
無從分割移轉登記之問題，無違反農業發展條例第十六條禁止分
割之規定。從而，上訴人以先、備位聲明，請求被上訴人連帶給
付上開七百萬元本息，均非有據，不應准許等詞，為其判斷之基
礎。
按依原告之聲明及事實上之陳述，得主張數項法律關係，而其主
張不明瞭或不完足者，審判長應曉諭其敘明或補充之，民事訴訟
法第一百九十九條之一第一項定有明文。查上訴人就先位聲明部
分，迭次於事實審主張：依系爭協議書第五條約定：「甲乙雙方
協議日由八十六年五月十五日起至九十一年四月三十日止，其間
若乙方所承租之三筆土地，其中任何一筆或三筆甲方售與他人，
甲方應告知乙方，並以所收之土地價款第一順位優先償還乙方」
，系爭五六七地號全部及五六七之一地號應有部分二分之一既遭
法院拍定予第三人，伊自得依該條約定請求返還押租金等語（分
見一審卷一一七頁、原審上字卷五七頁及原審更字卷一二六頁）
，依上訴人之聲明及該事實上之陳述，除主張上開不當得利之訴
訟標的法律關係外，似已併依系爭協議書第五條之約定而為請求
，原審就此未詳為推闡清楚，以明瞭其主張訴訟標的之範圍，並
斟酌審究此部分訴之追加是否合法或有無理由，徒以上開理由而
為上訴人先位聲明不利之論斷，在程序上已難謂合。次依上訴人
提出之上述八十九年七月二十九日律師催告函所載，其主旨欄明
記：「請於文到七日內排除．．五六七地號全部．．五六七之一
地號持分二分之一遭法院．．拍定予第三人事，逾期逕行解除（
終止之意）契約，並以此函為解除契約之意思表示」，且於說明
欄一表示：「已遭法院．．拍定予第三人，依原合約第六條．．
之約定，則上開不動產遭法院拍定予第三人事．．應負責處理，
否則視為違約，本人自得解除契約．．逾期逕行解除契約，並以
此函為解除契約之意思表示」云云（分見一審卷第三一、三二頁
），顯已限期催告被上訴人為履行。原審逕認上訴人未以被上訴
人給付遲延限期催告被上訴人履行，竟以給付不能終止租約，不
生終止之效力（見原判決十三頁），亦有認定事實不憑卷內所存
資料之違法。又上訴人於原審就合法終止租約之先位聲明部分，
曾援用民法第二百二十六條第二項、第四百三十五條第二項、第
四百三十六條規定，主張：被上訴人上開被法院拍定之兩筆土地
已無所有權，五六七之一地號土地並與鄭進當共有，可否達成分
割協議未知，縱達成分割協議或經裁判分割，亦因裁判曠日廢時
，其分割後由被上訴人取得部分是否可達當初伊承租之使用收益
目的？尚難預測，且歷經長時間之審理後，該分割後之土地再出
租予伊，顯失伊原來建造墓園之使用目的。況被上訴人迄未著手
該五六七之一地號土地之任何分割程序或取得分割判決，就剩餘
之系爭土地更不能達伊約定之使用收益，自得主張權利瑕疵，終
止契約各等語（分見原審上字卷一二四、一二五頁及原審更字卷
二二三～二二五頁）。原審對上訴人此項重要之攻擊方法，恝置
不論，徒以上訴人「未舉證其餘超過百分之五十之土地何以不能
作為墓地之使用，難認被上訴人為給付不能」等由，遽為其敗訴
之判決，未免速斷。再者，原審既認定被上訴人及李水發迄未將
系爭土地點交上訴人使用收益，嗣後其中五六七地號土地復為陳
月卿拍定點交，五六七之一地號應有部分二分之一為鄭進當拍定
點交，被上訴人乃喪失四十九．四七% 之所有權，並因可歸責於
被上訴人之事由而無法交付該土地予上訴人經營。於此情形，上
訴人就系爭土地究竟是否仍能達原來約定之使用收益目的，即有
未明。原審未遑詳為深究，尤非無再進一步推求之必要。末按預
備訴之合併，先位之訴有理由，為備位之訴之解除條件；先位之
訴無理由，則為備位之訴之停止條件。本件先位聲明之上訴既有
理由，即勿庸再審究備位聲明之上訴是否有理由，自應將此部分
之先、備位聲明併予廢棄發回。上訴論旨，執以指摘原判決不當
，求予廢棄，不能認為無理由。
據上論結，本件上訴為有理由。依民事訴訟法第四百七十七條第
一項、第四百七十八條第二項，判決如主文。
中    華    民    國  九十五  年    六    月    一    日
                      最高法院民事第八庭
                          審判長法官  朱  建  男
                                法官  顏  南  全
                                法官  許  澍  林
                                法官  鄭  傑  夫
                                法官  蘇  清  恭
      本件正本證明與原本無異
                                      書  記  官
中    華    民    國  九十五  年    六    月    九    日
                                                      j


司法院資訊處製作；財團法人民間司法改革基金會備份。
